ACORDAO-COMPLETO-2403726

ACÓRDÃO 1961/2020 ATA 28/2020 - PLENÁRIO

VISTOS, relatados e discutidos estes autos de tomada de contas especial instaurada em desfavor do Sr. Almir Teodoro de Sant'Anna, ex-empregado da Caixa Econômica Federal (Caixa) , em razão de operações bancárias irregulares em contas de poupança e em depósitos judiciais, ocorridas no Posto de Atendimento (PA) da Justiça Federal em Ourinhos (SP) , do que decorreu débito no valor de R$ 320.600,82, montante devolvido pela Caixa aos clientes lesados,
ACORDAM os Ministros do Tribunal de Contas da União, reunidos em Sessão do Plenário, diante das razões expostas pelo Relator, em:	
9.1 considerar revel o responsável Almir Teodoro de Sant'Anna, para todos os efeitos, dando-se prosseguimento ao processo, com fulcro no art. 12, § 3º, da Lei 8.443, de 16 de julho de 1992;
9.2 julgar irregulares, nos termos dos arts. 1º, inciso I, 16, inciso III, alínea "d", da Lei nº  8.443, de 1992, c/c os arts. 19 e 23, inciso III, da mesma Lei, as contas do responsável Almir Teodoro de Sant'Anna, condenando-o ao pagamento das importâncias discriminadas, atualizadas monetariamente e acrescidas dos juros de mora calculados a partir das datas discriminadas até a data da efetiva quitação do débito, fixando-lhe o prazo de quinze dias, para que comprove o recolhimento das referidas quantias aos cofres da Caixa Econômica Federal, nos termos do art. 23, inciso III, alínea "a", da Lei nº  8.443, de 1992, c/c o art. 214, inciso III, alínea "a", do Regimento Interno;  
	Data 
	Valor (R$) 

	11/10/2013
	2.130,34

	11/10/2013
	4.406,38

	11/10/2013
	2.010,63

	11/10/2013
	24.561,47

	22/10/2013
	2.800,00

	8/11/2013
	2.727,68

	20/11/2013
	2.487,09

	27/11/2013
	2.055,20

	16/12/2013
	2.859,02

	26/12/2013
	2.759,19

	26/12/2013
	2.195,94

	26/12/2013
	2.195,94

	26/12/2013
	1.870,23

	26/12/2013
	5.197,75

	26/12/2013
	2.145,39

	26/12/2013
	4.290,77

	19/5/2014
	2.256,42

	10/10/2013
	16.907,69

	2/12/2013
	17.469,85

	10/12/2013
	107.529,53

	10/12/2013
	3.894,53

	11/12/2013
	2.774,99

	16/12/2013
	2.157,97

	27/12/2013
	2.781,14

	27/12/2013
	1.394,99

	27/12/2013
	1.312,05

	27/12/2013
	3.467,89

	27/12/2013
	1.399,08

	27/12/2013
	1.302,78

	27/12/2013
	1.185,25

	27/12/2013
	2.832,37

	27/12/2013
	2.217,45

	27/12/2013
	2.206,97

	27/12/2013
	5.203,59

	27/12/2013
	2.212,37

	27/12/2013
	3.533,72

	27/12/2013
	1.162,66

	27/12/2013
	1.402,95

	27/12/2013
	1.401,86

	27/12/2013
	1.394,98

	27/12/2013
	1.110,35

	27/12/2013
	1.186,27

	27/12/2013
	1.344,82

	30/12/2013
	776,93

	10/2/2014
	10.157,11

	17/2/2014
	13.491,34

	17/2/2014
	1.367,34

	14/4/2014
	10.149,30

	14/4/2014
	6.955,54

	15/4/2014
	13.264,26

	28/4/2014
	3.335,67

	19/5/2014
	1.365,79

9.3 aplicar ao responsável Almir Teodoro de Sant'Anna, a multa prevista no art. 57 da Lei nº  8.443, de 1992, c/c o art. 267 do Regimento Interno, no valor de 50.000,00, fixando-lhe o prazo de quinze dias, a contar da notificação, para que comprove, nos termos do art. 214, inciso III, alínea "a", do Regimento Interno, o recolhimento da dívida aos cofres do Tesouro Nacional, atualizada monetariamente desde a data deste acórdão até a do efetivo recolhimento, se paga após o vencimento, na forma da legislação em vigor;
9.4 autorizar, desde logo, se requerido, com fundamento no art. 28, inciso I, da Lei nº  8.443, de 1992, c/c o art. 217, §§ 1º e 2º do Regimento Interno, o parcelamento das dívidas referidas nos itens 9.2 e 9.3 em até 36 parcelas, incidindo, sobre cada parcela, corrigida monetariamente, os correspondentes acréscimos legais, fixando-lhe o prazo de quinze dias, a contar do recebimento da notificação, para comprovar o recolhimento da primeira parcela, e de trinta dias, a contar da parcela anterior, para comprovar os recolhimentos das demais parcelas, devendo incidir, sobre cada valor mensal da dívida referida no item 9.2 os juros de mora devidos, na forma prevista na legislação em vigor, alertando o responsável de que a falta de comprovação do recolhimento de qualquer parcela importará o vencimento antecipado do saldo devedor, nos termos do § 2º do art. 217 do Regimento Interno;
9.5 considerar graves as infrações cometidas pelo responsável Almir Teodoro de Sant'Anna, nos termos do art. 60 da Lei nº  8.443, de 1992;
9.6 inabilitar o responsável Almir Teodoro de Sant'Anna para o exercício de cargo em comissão ou função de confiança no âmbito da Administração Pública pelo prazo de oito anos, nos termos do art. 60 da Lei nº  8.443, de 1992;
9.7 dar ciência deste acórdão ao responsável e à Procuradoria da República em São Paulo, informando-os de que seu inteiro teor, e do relatório e do voto que o precedem, podem ser acessados em www.tcu.gov.br/acordaos.

Tomada de contas especial instaurada em virtude da realização de operações bancárias irregulares em contas de poupanças e levantamentos de depósitos judiciais no Posto de Atendimento da Justiça Federal em Ourinhos/SP.

Caixa Econômica Federal.

3. Responsável: Almir Teodoro de Sant'Anna (CPF XXX.559.778-XX).

13.1. Ministros presentes: José Mucio Monteiro (Presidente), Walton Alencar Rodrigues, Benjamin Zymler, Augusto Nardes, Aroldo Cedraz, Raimundo Carreiro (Relator), Ana Arraes e Bruno Dantas.
13.2. Ministro-Substituto convocado: Augusto Sherman Cavalcanti.
13.3. Ministros-Substitutos presentes: Marcos Bemquerer Costa, André Luís de Carvalho e Weder de Oliveira.

RAIMUNDO CARREIRO

Trata-se de Tomada de Contas Especial, instaurada pela Caixa Econômica Federal (Caixa) , em desfavor do Sr. Almir Teodoro de Sant'Anna, ex-empregado da instituição, em razão de operações bancárias irregulares em contas de poupança e em depósitos judiciais, ocorridas no Posto de Atendimento (PA) da Justiça Federal em Ourinhos (SP) da Caixa Econômica Federal (Caixa) , do que decorreu débito no valor de R$ 320.600,82.
A FASE INTERNA
O tomador de contas apresentou suas conclusões à peça 2, p. 27/33. Manifestou-se sobre as irregularidades e a correspondente responsabilidade, relacionando os componentes do débito verificado e o valor relativo aos juros e à correção monetária apurados até 7/7/2016 (peça 2, p. 33) , in verbis  (nosso o grigo) :
12.1 Foi contabilizada na subconta Diversos Responsáveis a importância de R$ 420.037,23, em nome do ex-empregado Almir Teodoro de Santanna, correspondentes ao somatório dos débitos originais relacionados aos processos SP.2874.2013.G.000532 e SP.2874.2013.A.000297, de acordo com os valores abaixo, conforme comprovante, fls. 232.
R$ 68.949,44, referentes aos débitos originais apurados no processo SP.2874.2013.G.000532;
R$ 251.651,38, referentes aos débitos originais apurados no processo SP.2874.2013.A.000297;
R$ 99.436,41 - relativos aos juros e correções monetárias no período de 10/10/2013 à 07/07/2016, fls. 217-223
A Controladoria-Geral da União (CGU) apresentou o relatório de auditoria de peça 2, p. 37/40, em que registra sua concordância com o parecer do Tomador de Contas. Certificou a irregularidade das contas em apreciação (peça 2, p.41) , tendo a autoridade ministerial competente atestado haver tomado conhecimento de suas conclusões (peça 2, p. 46) .
O EXAME PRELIMINAR
O disposto no art. 10 da IN n.º 71, de 2012 foi observado, uma vez que constam dos autos os documentos elencados no referido dispositivo normativo que se enquadram ao caso vertente e que possibilitam a análise do mérito da questão em debate e o amplo exercício do contraditório e do direito de defesa.
A CITAÇÃO
A Secretaria de Controle Externo no Estado de São Paulo (Secex-SP) chamou aos autos o responsável indicado pelo tomador de contas para recolher o débito verificado ou apresentar suas alegações de defesa quanto a (peça 9) :
- Realização de operações bancárias irregulares em conta de poupança de clientes e levantamentos judiciais, apropriando-se dos valores debitados, causando prejuízos à Caixa Econômica Federal, que procedeu ao ressarcimento das quantias desviados, como apurado nos Relatórios Conclusivos das Comissões de Apuração. 
	- Condutas: a) realizar débitos em contas de poupança de clientes, utilizando-se de comando de débito autorizado, sem assinatura dos titulares; b) realizar débitos em contas de poupança, cadastradas por determinação judicial, utilizando-se de comandos de débitos autorizados, sem assinatura dos titulares; c) realizar levantamentos irregulares de depósitos judiciais; d) proceder às baixa de devolução de TED e DOC enviados em contrapartida a levantamentos de depósitos judiciais, sem registrar a contrapartida dos valores recebidos contabilmente ao receber a devolução dos valores; e) autenticar avisos de débitos em contas de clientes, sem autorização e sem contrapartida, não registrando em sobras de caixa; f) realizar conversões e levantamentos de depósitos judiciais em desacordo com as determinações contidas nos Ofícios Judiciais; e g) autenticar ordens de débito em contas de poupanças, sem autorização do cliente e levantamentos de contas judiciais em espécie, desviando e apropriando-se dos valores. 
	- Normas infringidas: Constituição Federal (art. 37, caput) ; Consolidação das Leis Trabalhistas (art. 482, "a") ; e normativos internos da CEF: Manual de Normas CO 041 070, item 2.11.14.1; CO 139 026, item 4.3.7; FI 231 009, item 4.1.5; AO 034 031, item 3.5.1, c/c o CR 060 044, Anexo I, item 6.1; CO 041 058, itens 2.11.3 e 2.11.14.1; FI 231 009, itens 3.2.1, 3.2.2, 3.3.2 e 4.1.3.2; CO 139 027, itens 3.5.8.1 e 3.5.8.2; CO 283 013, item 3.5.6; RH 200 00, itens 1.1.3 a 1.1.6; e Regulamento de Pessoal da Caixa - MN RH 053, itens 11.3.1.2, 11.3.1.4 e 12.1.1.
	- Evidências: Relatórios Conclusivos das Comissões Processantes; extratos das contas irregularmente movimentadas; comprovantes de ressarcimento efetuado pela Caixa aos clientes prejudicados; e demonstrativos de débito.
	- Nexo de causalidade: As operações financeiras indevidas praticadas pelo responsável acarretaram prejuízos aos cofres da Caixa Econômica Federal.
A ANÁLISE DE MÉRITO 
A seguir, com fundamento no art. 1º, § 3º, inciso I, da Lei nº 8.443/92, transcrevo excerto do exame da matéria tratada nos autos levado a efeito pela Secretaria de Controle Externo no Estado de São Paulo (Secex-SP) , à peça 12, ratificado pelo titular da unidade técnica à peça 14.
HISTÓRICO 
2.	Inicialmente, cumpre esclarecer que a presente tomada de contas especial se originou da reunião de dois processos administrativos disciplinares (SP.2874.2013.G.000532 e SP.2874.2013A000297) , abaixo descritos, nos quais o responsável figurou como arrolado. 
Processo SP.2874.2013.G.000532
3.	No processo em epígrafe, os fatos foram averiguados no âmbito da Caixa Econômica Federal pela Comissão de Apuração de Responsabilidade, designada por meio da Portaria - SR/Bauru 32, de 11/9/2013 (peça 1, p. 6) . O resultado dos trabalhos da referida Comissão encontra-se consubstanciado no Relatório Conclusivo, datado de 2/10/2013 (peça 1, p. 13-18) , que detalha todas as operações irregulares.
3.1.	Conforme apurado, o senhor Almir Teodoro de Sant'anna teria praticado, em síntese, as seguintes irregularidades, infringindo dispositivos da Caixa:
a) débitos em contas de poupança de clientes, utilizando-se de comando de débito autorizado, sem assinatura dos titulares, descumprindo o Manual de Normas CO 041 070, item 2.11.14.1;
 b) débitos em contas de poupança, cadastradas por determinação judicial, utilizando-se de comandos de débitos autorizados, sem assinatura dos titulares, descumprindo o Manual de Normas CO 139 026, item 4.3.7; 
c) levantamentos irregulares de depósitos judiciais, descumprindo o Manual de Normas FI 231 009, item 4.1.5. Segundo a Comissão, em obediência à ordem judicial que determinava a abertura de conta de poupança para o beneficiário, o ex-empregado realizava levantamento dos valores, mas não efetuava o depósito do valor levantado na conta poupança aberta; e 
d) baixa de devolução de TED e DOC enviados em contrapartida a levantamentos de depósitos judiciais, sem registrar a contrapartida dos valores recebidos contabilmente ao receber a devolução dos valores, descumprindo o Manual de Normas AO 034 031 item 3.5.1 c/c o CR 060 044 Anexo I, item 6.1. 
3.2.	Ao final, a Comissão concluiu (peça 1, p. 17) :
8.1. O empregado Almir Teodoro Sant'anna, no exercício da função de caixa, com nível de acesso no SIAPV como Gestão 11 (Gerente) , justificado pela estrutura do PA JF Ourinhos, SP, unidade da Caixa com apenas dois empregados na LAP, efetuou comandos de débitos em contas de poupança sem colher assinatura dos titulares; efetuou comando de levantamento de depósitos judiciais sem depositar os valores em contas de poupança conforme determinação judicial; forneceu ao juízo da 1ª Vara Federal comprovante de depósito em conta de poupança aberta para receber valor de levantamento de depósito judicial que havia sido estornada por ele mesmo em ato contínuo ao registro do depósito; e, efetuou regularização de devolução de TED e DOC sem registrar a saída dos valores correspondentes.
8.2. Consideramos que tais atos irregulares praticados pelo empregado Almir Teodoro Sant'anna, matricula 095578-5 decorreram de dolo.
8.3. Dano sofrido pela Caixa, por comandos de responsabilidade do empregado Almir Teodoro Sant'anna, matricula 095578-5, somam R$ 70.979,83 assim discriminados, separando por ocorrências contestadas e não contestadas:
3.3.	Ouvido, o setor jurídico da Caixa anuiu às conclusões da Comissão, assinalando (peça 1, p. 19-20) :
5.1. Conduta: "DOLO" - No que se refere à conduta do arrolado, do ponto de vista estritamente jurídico, temos que os atos praticados merecem ser caracterizados como dolosos, nos termos do que consta do item 8.2, fls. 126.
 (...)  
5.3. Circunstâncias atenuantes: não foram observadas pela comissão apuradora, às fls. 125, item 7.3.
5.4. Circunstâncias agravantes: foram observadas pela comissão apuradora, conforme consta do item 7.2, fls.125.
5.5. Responsabilidade Civil: O Regulamento de Pessoal, item 12.1.1 do MN RH 053, menciona que o procedimento culposo e doloso é causa de responsabilidade civil, o que é previsto também pelo artigo 186 do Código Civil. Cabível, portanto, a imputação de responsabilidade civil ao arrolado, pelos prejuízos suportados pela CAIXA, cujo montante consta do relatório conclusivo às fls,126, item 8.3.
5.6. Responsabilidade Penal: De acordo com os fatos apurados pela Comissão, concluímos que há indícios suficientes de ocorrência de fatos delituosos, que merecem ser apreciados pelas autoridades competentes.
3.4.	O responsável apresentou defesa (peça 1, p. 20-28) , não acolhida pela Caixa. Assim, consoante a Resolução CDR/CP 66/2013 (peça 1, p. 31) , de 27/11/2013, o Conselho Disciplinar Regional de Campinas/SP decidiu aplicar ao responsável a penalidade disciplinar de rescisão do contrato de trabalho por justa causa bem como imputar-lhe responsabilidade civil, pela infringência aos subitens 11.3.1.2, 11.3.1.4 e 12.1.1 do Regulamento de Pessoal da Caixa - MN RH 053, Anexo I, conforme a Análise Jurídica NJ JURIR/BU 875/13 (peça 1, p. 19-20) , quais sejam: 
11.3.1.2 - crime contra a Administração Pública em geral e a Administração da CAIXA em particular
11.2.1.11 - descumprir leis, regulamentos, normas e atos da Administração; e
12.1.1 - A responsabilidade civil decorrerá de procedimento doloso ou de procedimento culposo, de que resulte dano ou prejuízo para a CAIXA ou para terceiros.
3.5.	Irresignado, o responsável interpôs recurso administrativo (peça 1, p. 31-39) , não acolhido pelo Conselho Disciplinar da Matriz, conforme Resolução 11/2014 (peça 1, p. 40) , de 28/3/2014, que manteve as penalidades impostas pela decisão de 1ª instância. Em consequência, a rescisão do contrato de trabalho do responsável, efetivada por meio da Portaria 1353/2013, de 28/11/2013 (peça 1, p. 41) , não foi alterada. 
3.6.	Visando à instauração de tomada de contas especial, a Caixa elaborou demonstrativo de débito (peça 1, p. 90) , em que se discriminam as contas irregularmente movimentadas (coluna 2) , os valores sacados (coluna 3) destas contas, as datas de ressarcimento (coluna 4) e os valores efetivamente ressarcidos pela instituição financeira (coluna 5) . Ao final, apontou-se um débito total de R$ 68.949,44, correspondente aos ressarcimentos efetuados pela Caixa aos clientes lesados, conforme quadro abaixo:
	Contas
	Valor do débito (R$) 
	Data do Crédito
	Valor da Devolução (R$) 

	2874.013.1262-9
	2.610,94
	26/12/2013
	2.759,19

	2874.013.1218-1
	2.039,81
	11/10/2013
	2.130,34

	2874.005.2041-8
	4.393,53
	11/10/2013
	4.406,38

	2874.013.960-1
	2.000,00
	11/10/2013
	2.010,63

	2874.013.167-8
	24.000,00
	11/10/2013
	24.561,47

	2874.013.1260-2
	2.096,85
	26/12/2013
	2.195,94

	2874.013.1261-0
	2.096,85
	26/12/2013
	2.195,94

	2874.013.359-5
	2.096,85
	19/5/2014
	2.256,42

	2874.013.1165-7
	1.813,53
	26/12/2013
	1.870,23

	2874.013.1103-7
	2.423,41
	20/11/2013
	2.487,09

	2874.013.1104-5
	2.771,36
	16/12/2013
	2.859,02

	2874.013.1177-0
	5.086,00
	26/12/2013
	5.197,75

	2874.013.1181-9
	2.023,00
	27/11/2013
	2.055,20

	2874.013.1134-7
	2.700,00
	8/11/2013
	2.727,68

	2874.013.1172-0
	2.800,00
	22/10/2013
	2.800,00

	2874.013.1174-6
	2.100,00
	26/12/2013
	2.145,39

	2874.013.1175-4
	4.200,00
	26/12/2013
	4.290,77

			Total
	68.949,44

Processo SP.2874.2013.A.000297
4.	No processo acima destacado, os fatos foram averiguados no âmbito da Caixa Econômica Federal pela Comissão de Apuração de Responsabilidade designada por meio da Portaria - SR/Campinas 69, de 19/11/2013 (peça 1, p. 96) . O resultado dos trabalhos da referida Comissão encontra-se consubstanciado no Relatório Conclusivo, datado de 2/10/2013 (peça 1, p. 98-111) , que detalha todas as operações irregulares.
4.1.	Conforme apurado, o senhor Almir Teodoro de Sant'anna teria praticado, em síntese, as seguintes irregularidades, infringindo dispositivos da Caixa:
a) autenticação de avisos de débitos em contas de clientes, sem autorização e sem contrapartida, não registrando em sobras de caixa, descumprindo o Manual de Normas CO 041 058, itens 2.11.3 e 2.11.14.1; e FI 231 009, itens 3.2.1, 3.2.2, 3.3.2 e 4.1.3.2; 
 b) conversões e levantamentos de depósitos judiciais em desacordo com as determinações contidas nos Ofícios Judiciais, descumprindo o Manual de Normas CO 139 027, itens 3.5.8.1 e 3.5.8.2; e CO 283 013, item 3.5.6; e 
c) autenticação de ordens de débito em contas de poupanças, sem autorização do cliente e levantamentos de contas judiciais em espécie, desviando e apropriando-se dos valores, descumprindo o Manual de Normas RH 200 001, itens 1.1. 3 a 1.1.6.  
4.2.	Ao final, a Comissão concluiu (peça 1, p. 110) :
8.1. O empregado Almir Teodoro de Sant'Anna descumpriu os normativos ao converter depósitos judiciais em desacordo com as determinações dos Ofícios da Justiça, autenticar levantamentos judiciais em espécie, sem contrapartida, desviando os valores e apropriando-se dos recursos.
8.1.1. Autenticou de forma rotineira avisos de débitos em contas, sem autorização e contrapartida, realizando movimentações de forma irregular, com o objetivo claro e inequívoco de desviar e apropriar-se dos valores.
8.1.2. Agiu de forma livre e deliberada, com dolo, sendo passível a imputação de responsabilidade civil, disciplinar e pena. 
8.2 O valor total passível de responsabilização civil ao empregado é de R$ 225.380,82 (Duzentos e vinte e cinco mil, trezentos e oitenta reais e oitenta e dois centavos) , conforme discriminado no ANEXO I - Quantificação de Prejuízo, que deve ser atualizado, caso ocorra o ressarcimento.
8.3 Constatamos a existência de inquérito civil em andamento, cadastrado sob o nO1.34.024.000289.2013-89, recomendamos que os fatos apurados sejam noticiados ao Ministério Público Federal de Ourinhos.
4.3.	Ouvido, o setor jurídico da Caixa anuiu às conclusões da Comissão, assinalando (peça 1, p. 112-113) :
5.1. Conduta: "DOLO" - No que se refere à conduta do arrolado, do ponto de vista estritamente jurídico, temos que os atos praticados merecem ser caracterizados como dolosos, nos termos do que consta do item 8.1.2, fls. 265.
 (...)  
5.3. Circunstâncias atenuantes: não foram observadas pela comissão apuradora, às fls. 264, item 7.3.1.
5.4. Circunstâncias agravantes: foram observadas pela comissão apuradora, conforme consta do item 7.3, fls.264.
5.5. Responsabilidade Civil: O Regulamento de Pessoal, item 12.1.1 do MN RH 053, menciona que o procedimento culposo e doloso é causa de responsabilidade civil, o que é previsto também pelo artigo 186 do Código Civil. Cabível, portanto, a imputação de responsabilidade civil ao arrolado, que deverá ressarcir os prejuízos suportados pela CAIXA, cujo montante consta do relatório conclusivo às fls.265, item 8.2.
5.6. Responsabilidade Penal: De acordo com os fatos apurados pela Comissão, concluímos que há indícios suficientes de ocorrência de fatos delituosos, que merecem ser apreciados pelas autoridades competentes.
4.4.	O responsável apresentou defesa (peça 1, p. 114-122) , não acolhida pela Caixa. Assim, consoante a Resolução CDR/CP 9/2014 (peça 1, p. 123) , de 10/2/2014, o Conselho Disciplinar Regional de Campinas/SP, ao apreciar o relatório da Comissão Processante, decidiu  aplicar a penalidade disciplinar de rescisão do contrato de trabalho por justa causa, e ainda, imputar responsabilidade civil ao arrolado, pela infringência aos subitens 11.3.1.2, 11.3.1.4 e 12.1.1 do Regulamento de Pessoal da Caixa - MN RH 053, Anexo I, conforme a Análise Jurídica NJ JURIR/BU 875/13 (peça 1, p. 19-20) : 
11.3.1.2 - crime contra a Administração Pública em geral e a Administração da CAIXA em particular
11.2.1.11 - descumprir leis, regulamentos, normas e atos da Administração; e
12.1.1 - A responsabilidade civil decorrerá de procedimento doloso ou de procedimento culposo, de que resulte dano ou prejuízo para a CAIXA ou para terceiros.
4.5.	Visando à instauração de tomada de contas especial, a Caixa elaborou demonstrativo de débito (peça 2, p. 12) , em que se discriminam as contas irregularmente movimentadas (coluna 2) , os valores sacados (coluna 3) destas contas, as datas de ressarcimento (coluna 4) e os valores efetivamente ressarcidos pela instituição financeira (coluna 5) . Ao final, apontou-se um débito total de R$ 251.651,38, correspondente aos ressarcimentos efetuados pela Caixa aos clientes lesados, conforme quadro abaixo:
	Contas
	Valor do débito (R$) 
	Data do Crédito
	Valor da Devolução (R$) 

	2874.013.821-4
	2.585,03
	27/12/2013
	2.781,14

	2874.013.823-0
	1.319,26
	27/12/2013
	1.394,99

	2874.013.840-0
	1.241,55
	27/12/2013
	1.312,05

	2874.013.1266-1
	3.223,36
	27/12/2013
	3.467,89

	2874.013.1267-0
	1.323,91
	27/12/2013
	1.399,08

	2874.013.879-6
	1.232,78
	27/12/2013
	1.302,78

	2874.013.881-8
	1.120,39
	27/12/2013
	1.185,25

	2874.013.895-8
	2.632,65
	27/12/2013
	2.832,37

	2874.013.902-4
	2.628,39
	11/12/2013
	2.774,99

	2874.013.982-2
	2.096,11
	27/12/2013
	2.217,45

	2874.013.1035-9
	2.122,76
	27/12/2013
	2.206,97

	2874.013.1067-7
	5.042,83
	27/12/2013
	5.203,59

	2874.013.1114-2
	2.144,02
	27/12/2013
	2.212,37

	2874.013.1113-4
	3.424,55
	27/12/2013
	3.533,72

	2874.013.816-8
	1.099,36
	27/12/2013
	1.162,66

	2874.013.818-4
	1.326,57
	27/12/2013
	1.402,95

	2874.013.817-6
	1.325,54
	27/12/2013
	1.401,86

	2874.013.824-9
	1.325,57
	27/12/2013
	1.394,98

	2874.013.822-2
	1.049,90
	27/12/2013
	1.110,35

	2874.013.783-8
	1.121,69
	27/12/2013
	1.186,27

	2874.013.799-0
	2.060,59
	16/12/2013
	2.157,97

	2874.013.73-6
	87.500,00
	10/12/2013
	107.529,53

	2874.013.1006-5
	3.800,00
	10/12/2013
	3.894,53

	2874.280.307-6
	16.907,69
	10/10/2013
	16.907,69

	2874.013.1250-5
	1.344,82
	27/12/2013
	1.344,82

	2874.280.286-0
	7.849,46
	14/4/2014
	10.149,30

	2874.005.2119-8
	13.491,34
	17/2/2014
	13.491,34

	2874.280.312-2
	9.340,85
	15/4/2014
	13.264,26

	2874.635.1150-8
	6.381,58
	14/4/2014
	6.955,54

	2874.635.93-0/2874.635.264-9
	3.322,17
	28/4/2014
	3.335,67

	2874.280.1157-5
	776,93
	30/12/2013
	776,93

	2874.005.1165-6
	1.198,51
	19/5/2014
	1.365,79

	6623.001.6035-6
	17.469,85
	2/12/2013
	17.469,85

	2874.013.610-6
	8.800,00
	10/2/2014
	10.157,11

	2874.005.1132-0
	1.367,34
	17/2/2014
	1.367,34

			Total
	251.651,38

5.	Quantificado o débito, a Caixa procedeu à notificação extrajudicial do responsável (peça 1, p. 90-92) para recolhimento dos valores acima mencionados (itens 3.6 e 4.5) . Ciente, como atesta o Aviso de Recebimento (peça 1, p. 93) , de 18/9/2017, o ex-empregado não se manifestou nem recolheu o débito que lhe foi imputado. 
6.	Ante a inércia do notificado, elaborou-se o Relatório do Tomador de Contas 9/2016, de 25/7/2017 (peça 2, p. 26-32) , que se manifestou pela responsabilidade do ex-empregado no valor total de R$ 420.037,23, nos seguintes termos: 
12.1 Foi contabilizada na subconta Diversos Responsáveis a importância de R$ 420.037,23, em nome do ex-empregado Almir Teodoro de Santanna, correspondentes ao somatório dos débitos originais relacionados aos processos SP.2874.2013.G.000532 e SP.2874.2013.A.000297, de acordo com os valores abaixo, conforme comprovante, fls. 232.
R$ 68.949,44, referentes aos débitos originais apurados no processo SP.2874.2013.G.000532;
R$ 251.651,38, referentes aos débitos originais apurados no processo SP.2874.2013.A.000297;
R$ 99.436,41 - relativos aos juros e correções monetárias no período de 10/10/2013 à 07/07/2016, fls. 217-223
7.	Dando sequência ao processo, a Caixa adotou medidas penais e cíveis contra o responsável. No campo penal, consta nos autos expediente comunicando à Polícia Federal os fatos ocorridos (peça 1, p. 125-126) . Na esfera cível, o Ministério Público Federal ajuizou ação de improbidade administrativa, processo 0001631-87.2015.4.03.6125, 1ª Vara Federal de Ourinhos/SP, que se encontra concluso para sentença, conforme informações constantes do sítio do TRF/3ª Região. 
8.	A Controladoria Geral da União, por intermédio dos Relatório, Certificado de Auditoria e Parecer do Dirigente de Controle Interno 1007/2017 (peça 2, p. 37-41) , manifestou concordância com o Tomador de Contas, concluindo que o responsável se encontrava em débito com a Caixa Econômica Federal e certificando a irregularidade das contas. 
9.	O Ministro de Estado da Fazenda atestou haver tomado conhecimento das conclusões contidas no Relatório e Certificado de Auditoria (peça 2, p. 456) .
10.	No âmbito deste TCU, a instrução inicial, em seu item 15 (peça 4) , anuindo às manifestações do tomador de contas e da CGU, opinou pela citação do responsável. A proposta contou com a aprovação das instâncias superiores desta unidade (peças 5 e 6) , sendo chancelada pelo Relator (peça 7) .
11.	    Dando cumprimento ao decidido, expediu-se o Ofício 1652/2018-TCU/SECEX-SP, de 26/6/2018 (peça 9) , que, embora entregue no endereço residencial do responsável (peça 8) , como atesta o respectivo Aviso de Recebimento (peça 10) , não foi respondido. 
EXAME TÉCNICO
12.	 Em cumprimento ao Despacho do Ministro-Relator (peça 7) , foi promovida a citação do Sr. Almir Teodoro de Sant'anna, mediante o Ofício 1652/2018 (peça 9) , datado de 26/6/2018. Apesar do responsável ter tomado ciência do expediente que lhe foi encaminhado, conforme atesta o Aviso de Recebimento (peça 10) , não atendeu a citação e não se manifestou quanto às irregularidades verificadas. Assim, transcorrido o prazo regimental fixado e mantendo-se inerte o aludido responsável, impõe-se que seja considerado revel, dando-se prosseguimento ao processo, de acordo com o art. 12, § 3º, da Lei 8.443/1992.
13.	Há nos autos elementos suficientes para a adequada configuração das irregularidades narradas nesta TCE, consistentes na realização de operações bancárias irregulares, causando prejuízos à Caixa Econômica Federal, conforme se descreve a seguir. 
13.1.	Situação encontrada: o resultado da apuração da Caixa Econômica levou as Comissões Processantes a registrarem em seus Relatórios Conclusivos (peça 1, p. 13-18 e 98-111) a responsabilidade do ex-empregado Almir Teodoro de Sant'anna que teria realizado operações bancárias irregulares em conta de poupança de clientes e levantamentos judiciais, apropriando-se dos valores debitados, causando prejuízos à Caixa Econômica Federal, que procedeu ao ressarcimento das quantias desviadas aos clientes lesados.  
13.1.1.	Com isso, entende-se que o ex-empregado faltou com deveres de probidade afetos às relações laborais (CLT art. 482, "a") , especialmente levando-se em conta a moralidade que deve reger a atuação estatal (CF art. 37, caput) , além de ter infringido diversas normas internas da CEF, consoante registrado pelas Comissões de Apuração (peça 1, p. 13-18 e 98-111) ; 
13.2.	Critérios: Constituição Federal (art. 37, caput) ; Consolidação das Leis Trabalhistas (art. 482, "a") ; e normativos internos da CEF: Manual de Normas CO 041 070, item 2.11.14.1; CO 139 026, item 4.3.7; FI 231 009, item 4.1.5; AO 034 031, item 3.5.1, c/c o CR 060 044, Anexo I, item 6.1; CO 041 058, itens 2.11.3 e 2.11.14.1; FI 231 009, itens 3.2.1, 3.2.2, 3.3.2 e 4.1.3.2; CO 139 027, itens 3.5.8.1 e 3.5.8.2; CO 283 013, item 3.5.6; RH 200 00, itens 1.1.3 a 1.1.6; e Regulamento de Pessoal da Caixa - MN RH 053, itens 11.3.1.2, 11.3.1.4 e 12.1.1. 
13.3.	Evidências: Relatórios Conclusivos das Comissões Processantes (peça 1, p. 13-18, 98-111) ; extratos das contas irregularmente movimentadas (peça 1, p. 49-69 e 152-165) ; comprovantes de ressarcimento efetuado pela Caixa aos clientes prejudicados (peça 1, p. 70-85 e 166-199; peça 2, p. 3-4) ; e demonstrativos de débito (peça 1, p. 90 e peça 2, p. 11-12) .
13.4.	Efeitos: dano à Caixa Econômica Federal, no valor originário de R$ 320.600,82, adequadamente descrito nas planilhas elaboradas pela CEF (peça 1, p. 90 e peça 2, p. 11-12) .
13.5.	Responsável: Almir Teodoro de Sant'anna (CPF XXX.559.778-XX) , empregado da Caixa Econômica Federal, à época dos fatos. 
13.6.	Conduta: realizar operações bancárias irregulares, tais como: débitos em contas de clientes e levantamentos judiciais em desconformidade com normativos da Caixa, apropriando-se dos valores movimentados e causando prejuízos à Caixa Econômica Federal, consoante descrito nos Relatórios Conclusivos das Comissões Processantes (peça 1, p. 13-18 e 98-111) ; 
13.7.	Nexo de causalidade: as movimentações financeiras indevidas praticadas pelo responsável acarretaram prejuízos aos cofres da instituição financeira.
13.8.	Culpabilidade: não há nos autos elementos que permitam excluir a ilicitude da conduta da responsável. Ao contrário, é razoável afirmar a consciência do ato por parte do responsável, bem como exigir conduta diversa, pois, nos depoimentos prestados às Comissões (peça 1, p. 9-12 e 97-98) , o responsável demonstrava conhecimento das normas internas da Caixa. Assim, sua conduta é reprovável, não se identificando qualquer excludente de responsabilidade. 
14.	Diante do exposto, propomos que as contas do Sr. Almir Teodoro de Sant'anna sejam julgadas irregulares, condenando-o ao pagamento das quantias abaixo especificadas. 
Prescrição da pretensão punitiva  
15.	Com relação à ocorrência da prescrição da pretensão punitiva, este Tribunal aprovou por meio do Acórdão 1441/2016-TCU-Plenário incidente de uniformização de jurisprudência em que firma o entendimento de que a matéria se subordina ao prazo prescricional de dez anos indicado no art. 205 do Código Civil, contado a partir da data de ocorrência da irregularidade a ser sancionada.
15.1.	No presente caso, os atos irregulares foram praticados entre 23/5/2011 e 27/9/2013, consoante descrito no Relatórios Conclusivos (peça 1, p. 13-18 e 98-111) . Logo, dentro do lapso temporal preconizado, razão pela qual não há que se falar de prescrição da pretensão punitiva desta Corte.
Informações Adicionais
16.	Por fim, insta registrar que, em consultas aos sistemas deste TCU, não se verificou a existência de outros processos em que o Sr. Almir Teodoro de Sant'anna figure como responsável.
CONCLUSÃO
17.	Diante da revelia do responsável, e inexistindo nos autos elementos que permitam concluir pela ocorrência de boa-fé ou de outros excludentes de culpabilidade em sua conduta, propõe-se que suas contas sejam julgadas irregulares e que o responsável seja condenado em débito, bem como que lhe seja aplicada a multa prevista no art. 57 da Lei 8.443/1992.
PROPOSTA DE ENCAMINHAMENTO
18.	Diante do exposto, submetem-se os autos à consideração superior, propondo:
	I) com fundamento nos arts. 1º, inciso I, 16, inciso III, alínea "d", c/c os arts. 19 e 23, inciso III, da mesma Lei, e com arts. 1º, inciso I, 209, inciso IV, 210 e 214, inciso III, do Regimento Interno, que sejam julgadas irregulares as contas do Sr. Almir Teodoro de Sant'anna (CPF XXX.559.778-XX) , empregado da Caixa Econômica Federal, à época dos fatos, e condená-lo ao pagamento da quantia a seguir especificadas, com a fixação do prazo de quinze dias, a contar da notificação, para comprovar, perante o Tribunal (art. 214, inciso III, alínea "a", do Regimento Interno) , o recolhimento da dívida aos cofres da Caixa Econômica Federal, atualizada monetariamente e acrescida dos juros de mora, calculados a partir das datas discriminadas, até a data do recolhimento, na forma prevista na legislação em vigor: 	 
		Débito: 
Processo SP.2874.2013.G.000532:
	Data 
	Valor (R$) 

	11/10/2013
	2.130,34

	11/10/2013
	4.406,38

	11/10/2013
	2.010,63

	11/10/2013
	24.561,47

	22/10/2013
	2.800,00

	8/11/2013
	2.727,68

	20/11/2013
	2.487,09

	27/11/2013
	2.055,20

	16/12/2013
	2.859,02

	26/12/2013
	2.759,19

	26/12/2013
	2.195,94

	26/12/2013
	2.195,94

	26/12/2013
	1.870,23

	26/12/2013
	5.197,75

	26/12/2013
	2.145,39

	26/12/2013
	4.290,77

	19/5/2014
	2.256,42

	Total
	69.949,44

Processo  SP.2874.2013.A.000297:
	Data 
	Valor (R$) 

	10/10/2013
	16.907,69

	2/12/2013
	17.469,85

	10/12/2013
	107.529,53

	10/12/2013
	3.894,53

	11/12/2013
	2.774,99

	16/12/2013
	2.157,97

	27/12/2013
	2.781,14

	27/12/2013
	1.394,99

	27/12/2013
	1.312,05

	27/12/2013
	3.467,89

	27/12/2013
	1.399,08

	27/12/2013
	1.302,78

	27/12/2013
	1.185,25

	27/12/2013
	2.832,37

	27/12/2013
	2.217,45

	27/12/2013
	2.206,97

	27/12/2013
	5.203,59

	27/12/2013
	2.212,37

	27/12/2013
	3.533,72

	27/12/2013
	1.162,66

	27/12/2013
	1.402,95

	27/12/2013
	1.401,86

	27/12/2013
	1.394,98

	27/12/2013
	1.110,35

	27/12/2013
	1.186,27

	27/12/2013
	1.344,82

	30/12/2013
	776,93

	10/2/2014
	10.157,11

	17/2/2014
	13.491,34

	17/2/2014
	1.367,34

	14/4/2014
	10.149,30

	14/4/2014
	6.955,54

	15/4/2014
	13.264,26

	28/4/2014
	3.335,67

	19/5/2014
	1.365,79

	Total
	251.651,38

		           Valor atualizado até 29/8/2018, com juros: R$ 481.088,56 (peça 11) .
	II) aplicar ao Sr. Almir Teodoro de Sant'anna (CPF XXX.559.778-XX) a multa prevista no art. 57 da Lei 8.443/1992 c/c o art. 267 do Regimento Interno, com a fixação do prazo de quinze dias, a contar da notificação, para comprovar, perante o Tribunal (art. 214, inciso III, alínea "a", do Regimento Interno) , o recolhimento da dívida aos cofres do Tesouro Nacional, atualizada monetariamente desde a data do acórdão até a do efetivo recolhimento, se for paga após o vencimento, na forma da legislação em vigor; 
	III) autorizar, desde logo, nos termos do art. 28, inciso II, da Lei 8.443/1992, a cobrança judicial das dívidas caso não atendida a notificação; 
	IV) encaminhar cópia da deliberação ao Procurador-Chefe da Procuradoria da República em São Paulo, nos termos do § 3º do art. 16 da Lei 8.443/1992 c/c o § 7º do art. 209 do Regimento Interno do TCU, para adoção das medidas cabíveis; e comunicar-lhe que o relatório e o voto que a fundamentarem podem ser acessados por meio do endereço eletrônico www.tcu.gov.br/acordaos e que, caso haja interesse, o Tribunal pode enviar-lhe cópia desses documentos sem qualquer custo;    
O PARECER DO MINISTÉRIO PÚBLICO
O Ministério Público, à peça 15, manifestou-se de acordo com a proposta oferecida pela unidade técnica.
É o Relatório.

não há

Procuradora-Geral Cristina Machado da Costa e Silva.

TOMADA DE CONTAS ESPECIAL. EMPREGADO DE EMPRESA PÚBLICA. FRAUDE EM OPERAÇÕES BANCÁRIAS. DESVIO DE RECURSOS. REVELIA. CONTAS IRREGULARES. DÉBITO. MULTA. INABILITAÇÃO PARA O EXERCÍCIO DE CARGO EM COMISSÃO OU DE FUNÇÃO DE CONFIANÇA NO ÂMBITO DA ADMINISTRAÇÃO PÚBLICA.

TOMADA DE CONTAS ESPECIAL (TCE)

Secretaria de Controle Externo no Estado de São Paulo (SecexTCE).

Atuo nos autos por força do art. 152 do Regimento Interno.
Nesta tomada de contas especial, verificaram-se operações bancárias irregulares em contas de poupança e em depósitos judiciais, ocorridas no Posto de Abastecimento (PA) da Justiça Federal em Ourinhos (SP) da Caixa Econômica Federal (Caixa) , com desvio de recursos federais no valor de R$ 320.600,82, montante devolvido pela Caixa a clientes lesados.  Vejamos.
A Caixa apurou as seguintes irregularidades cometidas pelo Sr. Almir Teodoro de Sant'Anna (instrução de peça 12) :
3.2.	Ao final, a Comissão concluiu (peça 1, p. 17) [quanto ao Processo SP.2874.2013.G.000532, instaurado pela Caixa para averiguação das irregularidades]:
8.1. O empregado Almir Teodoro Sant'anna, no exercício da função de caixa, com nível de acesso no SIAPV como Gestão 11 (Gerente) , justificado pela estrutura do PA JF Ourinhos, SP, unidade da Caixa com apenas dois empregados na LAP, efetuou comandos de débitos em contas de poupança sem colher assinatura dos titulares; efetuou comando de levantamento de depósitos judiciais sem depositar os valores em contas de poupança conforme determinação judicial; forneceu ao juízo da 1ª Vara Federal comprovante de depósito em conta de poupança aberta para receber valor de levantamento de depósito judicial que havia sido estornada por ele mesmo em ato contínuo ao registro do depósito; e, efetuou regularização de devolução de TED e DOC sem registrar a saída dos valores correspondentes.
8.2. Consideramos que tais atos irregulares praticados pelo empregado Almir Teodoro Sant'anna, matricula 095578-5 decorreram de dolo.
8.3. Dano sofrido pela Caixa, por comandos de responsabilidade do empregado Almir Teodoro Sant'anna, matricula 095578-5, somam R$ 70.979,83 assim discriminados, separando por ocorrências contestadas e não contestadas:
[...]
4.2.	Ao final, a Comissão concluiu (peça 1, p. 110)  [quanto ao Processo SP.2874.2013.A.000297, instaurado pela Caixa para averiguação das irregularidades]:
8.1. O empregado Almir Teodoro de Sant'Anna descumpriu os normativos ao converter depósitos judiciais em desacordo com as determinações dos Ofícios da Justiça, autenticar levantamentos judiciais em espécie, sem contrapartida, desviando os valores e apropriando-se dos recursos.
8.1.1. Autenticou de forma rotineira avisos de débitos em contas, sem autorização e contrapartida, realizando movimentações de forma irregular, com o objetivo claro e inequívoco de desviar e apropriar-se dos valores.
8.1.2. Agiu de forma livre e deliberada, com dolo, sendo passível a imputação de responsabilidade civil, disciplinar e pena. 
8.2 O valor total passível de responsabilização civil ao empregado é de R$ 225.380,82 (Duzentos e vinte e cinco mil, trezentos e oitenta reais e oitenta e dois centavos) , conforme discriminado no ANEXO I - Quantificação de Prejuízo, que deve ser atualizado, caso ocorra o ressarcimento.
8.3 Constatamos a existência de inquérito civil em andamento, cadastrado sob o nO1.34.024.000289.2013-89, recomendamos que os fatos apurados sejam noticiados ao Ministério Público Federal de Ourinhos.
Diante da revelia do responsável, que não forneceu elementos que infirmassem as evidências constantes dos autos, a Secretaria de Controle Externo no Estado de São Paulo (Secex-SP) propôs julgar irregulares as contas analisadas, com a cobrança de débito e de multa.
O Ministério Público manifestou-se de acordo com a proposta.
Acolho-a, tomando a análise apresentada pela Secex-SP como razão para decidir. Apenas acrescento que o responsável deve ser sancionado com a inabilitação para o exercício de cargo em comissão ou função de confiança no âmbito da Administração Pública federal, haja vista a gravidade de sua conduta dolosa. 
Face ao exposto, Voto por que o Tribunal adote o Acórdão que ora submeto à consideração deste Colegiado.
TCU, Sala das Sessões Ministro Luciano Brandão Alves de Souza, em 29 de julho de 2020.
RAIMUNDO CARREIRO 
Relator